【裁判字號】    99,台上,747
【裁判日期】    990204
【裁判案由】    違反毒品危害防制條例
【裁判全文】
最高法院刑事判決              九十九年度台上字第七四七號
上  訴  人  甲○○
選任辯護人  郭國益律師（法律扶助律師）
上  訴  人  乙○○
選任辯護人  陳慧博律師（法律扶助律師）
上  訴  人  丙○○
選任辯護人  張蓉成律師
上列上訴人等因違反毒品危害防制條例案件，不服台灣高等法院
高雄分院中華民國九十六年十二月二十四日第二審更審判決（九
十六年度上更(一)字第二六二號，起訴案號：台灣高雄地方法院檢
察署九十五年度偵字第一四三六八、一四二０九、一七三八四、
一七三八六號），提起上訴，本院判決如下：
    主  文
原判決撤銷，發回台灣高等法院高雄分院。
    理  由
本件原判決認定上訴人甲○○、乙○○、丙○○有其事實欄所載
之犯行，因而撤銷第一審甲○○、乙○○部分及關於丙○○販賣
第一級毒品部分之科刑判決，改判仍依修正前刑法連續犯之規定
，論處甲○○、乙○○以共同連續販賣第一級毒品罪刑，論處丙
○○以連續販賣第一級毒品罪刑（累犯），固非無見。
惟按：(一)、有罪判決書所記載之犯罪事實，為論罪科刑適用法律
之基礎，故凡於適用法律有關之重要事項，必須詳加認定，明確
記載，然後於理由內敘明犯罪事實所憑之證據及理由，始足為適
用法律之依據。倘事實欄已有記載，而理由內未加說明，即屬理
由不備；若所認定之事實與其所採用之證據不相適合，則屬證據
上理由矛盾。查原判決事實欄固記載：甲○○與女友乙○○共同
意圖營利，基於販賣第一級毒品海洛因牟利之概括犯意聯絡，於
透過不詳管道向不詳之人以低價販入海洛因後，在兩人居住之高
雄市○○路302 號2B室，由甲○○負責在內分裝海洛因，對外則
推由乙○○使用0000000000、0000000000電話為聯絡工具，負責
接洽送交海洛因給買主及收取價金，甲○○則以其使用之000000
0000電話，就分裝及供貨之事與乙○○保持聯繫，而連續於民國
九十五年五月二十五日及同年月二十七日販賣海洛因予黃美齡等
情。判決理由亦援引黃美齡之指述、監聽譯文、扣押物之鑑定書
，以及在甲○○與乙○○共同居住之處所扣得海洛因、電子磅秤
、小鏟子、分裝袋及行動電話機等證據資料，為其論據。然依原
判決引述之黃美齡之證詞，似始終未提及甲○○有任何參與販賣
之行為。其次，原判決雖引據甲○○與乙○○間於九十五年五月
二十三日至同年月二十六日之監聽譯文，說明兩人係在談論某種
交易；另佐諸在兩人住處扣案之前述物品，認定：兩人經手之海
洛因，每次之價格及數量，會因購買者不同而有差異，乙○○在
外以電話要求甲○○將包裝完成之物趕快（自住處窗戶）丟下，
甲○○未有任何疑問，且無待乙○○返回房間確認，即可知悉乙
○○究竟要其處理何物，而配合完成自樓上往下丟包方式進行交
付，兩人就販賣海洛因有犯意之聯絡，由甲○○在上址負責分裝
，乙○○則對外送貨、收款等情。並指駁渠等所辯係茶葉買賣云
云，為不可採（見原判決第十一至十四頁）。然原判決認定二人
販賣海洛因予黃美齡之時間為九十五年五月二十五日及同年月二
十七日，此與上開監聽譯文時間為同年月二十三日至二十六日，
並不一致。且觀諸監聽譯文內容，與販賣海洛因予黃美齡似無關
連。原判決於援引、說明該等監聽譯文後亦同此認定而謂：依「
罪證有疑、利歸被告」之原則，以現有證據僅能認定乙○○販賣
海洛因予黃美齡二次等語（見原判決第十四頁第二行以下）。亦
即原判決似亦認上開監聽譯文之對話內容，尚不足以認定與販賣
海洛因予黃美齡有關。再者，前開處所係由乙○○承租，此經乙
○○供明在卷；甲○○於檢察官訊問時亦稱：（平日）住我女友
（乙○○）那裡，我有和她同居等語（見偵一四三六八號卷第九
頁）。然並無其他證據證明該等扣押物係甲○○所有，或甲○○
已用以販賣予黃美齡。原判決綜合監聽譯文及扣押物，認乙○○
販賣海洛因予黃美齡之犯行，甲○○亦應負共同正犯責任，即有
不依證據及以不相適合之證據認定事實之違誤。(二)、依原判決引
述之黃美齡之證詞，可知前開二次交易，似均由黃美齡以其使用
之0000000000電話撥打乙○○之0000000000電話，聯絡購買（見
原判決第十頁）。果如此，何以卷內監聽譯文，僅有雙方於九十
五年五月十九及二十三日兩天各兩次之通話紀錄？（見偵一四三
六八號卷第八五頁）。又黃美齡於九十五年五月二十七日獲案時
，警方自其身上扣得重約零點五四公克之海洛因一包（見警卷一
第三十、五二頁黃美齡警詢筆錄及扣押物清單）。黃美齡並於警
詢時稱其係以「走水路」方式施打，每天約五西西，最近施打之
海洛因係向乙○○購買，一小包（約0.54公克）為新台幣（下同
）二千元（見同上卷第三十頁）；於檢察官訊問時亦稱：五月二
十五日向乙○○買的就是被查扣的那一包各等語（見偵一四三六
八號卷第六頁）。若黃美齡確於九十五年五月二十五日，以二千
元之代價，向乙○○購買零點五四公克之海洛因供己施用，何以
其於同年五月二十七日獲案時，仍持有相同重量之海洛因？凡此
涉關黃美齡之指述是否足以採信。原判決以黃美齡之證述及監聽
譯文為認定犯罪事實之主要依據，卻未就該等證據存在之瑕疵究
明、釐清，率予採認，自有應調查而未予調查之違法。(三)、施用
毒品者所稱其向某人買受毒品之指證，不得作為有罪判決之唯一
證據，仍須調查其他必要之證據，以察其是否與事實相符。良以
毒品買受者之指證，依毒品危害防制條例第十七條第一項規定，
供出毒品來源而破獲者，得減輕其刑（上訴人等行為後該規定修
正為：供出毒品來源，因而查獲其他正犯或共犯者，減輕或免除
其刑），其憑信性於通常一般人已有所懷疑，縱自形式上觀察，
並無瑕疵，其真實性仍有待其他必要證據加以補強。所謂必要之
補強證據，固不以證明販賣毒品犯罪構成要件之全部事實為必要
，但以與施用者之指證具有相當之關聯性，經與施用者之指證綜
合判斷，已達於通常一般人均不致有所懷疑，而得確信施用者之
指證為真實者，始得為有罪之認定。原判決認定丙○○於九十五
年（以下同）五月初販賣海洛因予黃美齡一次，另於五月八日、
十九日販賣海洛因予龔秋玉各一次，以供二人施用。就販賣予黃
美齡部分，原判決係援引黃美齡於檢察官訊問時之證述及黃美齡
與丙○○間於四月二十三日至四月二十八日之通話監聽譯文為其
依據（見原判決第十五頁）。然上開通話時間距原判決認定之五
月初之販賣，尚有數日；依原判決之說明，亦難認該期間內之通
話內容與五月初之販賣有何關連。則原判決認定丙○○於五月初
販賣海洛因予黃美齡，除後者之指述外，似無其他補強證據足以
擔保該指述之真實性。其次，關於五月八日販賣予龔秋玉部分，
原判決係以龔秋玉之證述為其依據。其餘原判決引據之五月十八
日及十九日之丙○○與龔秋玉間之監聽譯文（見偵一四三六八號
卷第八一至八四頁）、龔秋玉於五月十九日獲案時扣得之行動電
話機內顯示有與丙○○使用之0000000000電話之通聯，以及丙○
○獲案時扣得之海洛因一包等證據資料，似僅能作為五月十九日
該次販賣之依據，難認與五月八日之販賣有直接關連。果如此，
原判決認定丙○○於五月八日販賣海洛因予龔秋玉，除龔秋玉之
指述，似無其他補強證據足以擔保龔秋玉所指與事實相符。原判
決此部分之認定，尚嫌率斷，而有查證未盡之違法。以上或為上
訴意旨所指摘，或係本院得依職權調查之事項，應認原判決仍有
撤銷發回更審之原因。
據上論結，應依刑事訴訟法第三百九十七條、第四百零一條，判
決如主文。
中    華    民    國  九十九  年    二    月    四    日
                      最高法院刑事第五庭
                          審判長法官  陳  正  庸
                                法官  林  秀  夫
                                法官  宋      祺
                                法官  陳  祐  治
                                法官  林  瑞  斌
本件正本證明與原本無異
                                      書  記  官
中    華    民    國  九十九  年    二    月    八    日
                                                      K

司法院資訊處製作；財團法人民間司法改革基金會備份。
